ACORDAO-COMPLETO-2485791

ACÓRDÃO 2108/2021 ATA 35/2021 - PLENÁRIO

VISTOS, relatados e discutidos estes autos da Representação formulada pelo Subprocurador-Geral Lucas Rocha Furtado, do Ministério Público junto ao TCU, em que solicita a apuração, por este Tribunal, de indícios de irregularidades ocorridas na região da Amazônia relacionadas à extração de ouro em terras indígenas. 
ACORDAM os Ministros do Tribunal de Contas da União, reunidos em Sessão de Plenário, ante as razões expostas pelo Relator, em:
9.1. conhecer da presente Representação, por atender os requisitos de admissibilidade previstos no art. 237, inciso VII, do Regimento Interno/TCU;
9.2. indeferir o pedido cautelar;
9.3. considerá-la parcialmente procedente e ordenar à Secretaria-Geral de Controle Externo que avalie, no prazo de 60 (sessenta) dias, a conveniência e a oportunidade de realizar fiscalização nos órgãos pertinentes, tais como Ibama, ICMBIO, Agência Nacional de Mineração, Receita Federal do Brasil e Banco Central, a fim de levantar as fragilidades e oportunidades de aprimoramento dos mecanismos de combate à comercialização e à exportação de ouro de origem ilegal, apresentando suas conclusões a este Colegiado.
9.4. dar ciência desta deliberação ao Representante.

Representação sobre supostos indícios de irregularidades relacionadas à extração de ouro em terras indígenas na região da Amazônia.

Primeiramente, peço vênias ao Eminente Ministro-Substituto Marcos Bemquerer Costa, por divergir de Sua Excelência em relação ao encaminhamento proposto à matéria pelas razões que exponho a seguir. 
Trata-se de representação, com pedido de cautelar, formulada pelo Subprocurador-Geral do Ministério Público junto ao TCU, Lucas Rocha Furtado, para que o Tribunal apure indícios de irregularidades que estão ocorrendo na região da Amazônia relacionadas à extração de ouro em terras indígenas.
Segundo o Representante, estariam sendo descumpridos os arts. 176 e 177 da Constituição Federal de 1988, por se tratar de bem da União, bem como o art. 231 do mesmo diploma, que visa a preservar e proteger os indígenas.
A unidade instrutora conclui que a representação não contém indicação precisa de irregularidades ou ilegalidades cometidas por responsável sob jurisdição desta Corte de Contas.
Todavia, entendo que os fatos relatados pela reportagem do programa Fantástico (TV Globo) , citada pelo ilustre Subprocurador-Geral, escancaram um verdadeiro desastre da atuação estatal, tanto na gestão de um bem público, quanto na proteção de terras indígenas, o que justifica a ação deste Tribunal.
Os números são alarmantes.
A reportagem aponta, com base em estudo recém-publicado pela rede de pesquisadores MapBiomas, uma expansão de 495% do garimpo ilegal em terras indígenas entre 2010 e 2020.
Há 5 anos, a extensão da área de garimpo clandestino no Brasil é maior do que a área de mineração regulada. 
A conclusão de que mais da metade da extração mineral no Brasil é ilegal, é obtida analisando-se onde ele ocorre: 40 % em unidades de conservação e 10% em terras indígenas, ou seja, áreas sob responsabilidade da União, onde não é permitida a exploração mineral.  
A reportagem, também, revela a existência de uma complexa rede de crime organizado que atua desde a fase de extração do ouro até a exportação do material extraído ilegalmente.
O ouro entra no mercado pelas Distribuidoras de Títulos e Valores Mobiliários - DTVM. 
Pela legislação atual, o vendedor leva a DTVM o ouro e uma nota fiscal, e preenche uma declaração manual de que aquele ouro saiu de um garimpo que possui a Permissão de Lavras Garimpeiras, autorizadas pela Agência Nacional de Mineração (ANM) . Na realidade, o ouro em grande parte das vezes, foi extraído em outra localidade, sem autorização para tanto. 
Dessa forma, o ouro se torna "legalizado" e é comercializado livremente pelas DTVM, tanto para instituições financeiras quanto para joalherias, nacionais e estrangeiras.
A notícia mostra, ainda, que uma operação recente do Ministério Público Federal e da Polícia Federal apura a compra por três instituições financeiras de 4,3 mil quilos de ouro ilegal extraído no Pará nos anos de 2019 e 2020. 
O Banco Central, que fiscaliza as DTVM, informou à reportagem que regula a compra e venda do ouro somente após a aquisição do metal pelas distribuidoras. 
Outro ponto estarrecedor é o de que a produção oficial de ouro no Brasil em 2020 teria totalizado 92 toneladas, ao passo que a exportação teria sido de 111 toneladas. Ou seja, mesmo ignorando o consumo interno a conta não fecha. 
Ademais, reputo importante registrar que se encontra em fase inicial de discussão no Congresso Nacional, o PL191/2020, de autoria do Poder Executivo, que regulamenta o § 1º do art. 176 e o § 3º do art. 231 da Constituição Federal para estabelecer as condições específicas para a realização da pesquisa e da lavra de recursos minerais e hidrocarbonetos e para o aproveitamento de recursos hídricos para geração de energia  elétrica em terras  indígenas e institui a indenização pela restrição ao usufruto de terras  indígenas.
Diante da gravidade da situação apresentada e das discussões legislativas visando a regulamentação da mineração em terras indígenas, considero oportuno conhecer da representação. 
Quanto ao pedido do representante de adoção da medida cautelar, considero não ser a medida adequada neste momento. 
No entanto, considero que a atuação do Tribunal no tema pode se dar por meio da realização de fiscalização a fim de avaliar as fragilidades e as oportunidades de aprimoramento dos mecanismos a cargo do Ibama, ICMBIO, Agência Nacional de Mineração, Receita Federal do Brasil, Banco Central e de outras instituições competentes, a fim de melhorar o combate à comercialização e exportação de ouro de origem ilegal e consequentemente reduzir a atratividade do garimpo clandestino no país. 
TCU, Sala das Sessões Ministro Luciano Brandão Alves de Souza, em 1º de setembro de 2021.
Ministro BRUNO DANTAS
Relator

Ministério do Meio Ambiente - MMA.

3. Representante: Subprocurador-Geral do Ministério Público junto ao TCU, Lucas Rocha Furtado.

13.1. Ministros presentes: Ana Arraes (Presidente), Walton Alencar Rodrigues, Augusto Nardes, Raimundo Carreiro, Bruno Dantas, Vital do Rêgo e Jorge Oliveira.
13.2. Ministros-Substitutos convocados: Augusto Sherman Cavalcanti e Marcos Bemquerer Costa (Relator).
13.3. Ministros-Substitutos presentes: André Luís de Carvalho e Weder de Oliveira.

MARCOS BEMQUERER

Adoto como Relatório, com os pertinentes ajustes de forma, a instrução do Auditor Federal de Controle Externo da Secretaria de Controle Externo da Agricultura e do Meio Ambiente (peça 5) , que contou com a anuência do corpo diretivo daquela unidade técnica (peças 6-7) :
"INTRODUÇÃO
	Trata-se de representação com pedido de cautelar formulada pelo Subprocurador-Geral do Ministério Público junto ao TCU, Lucas Rocha Furtado, para que o Tribunal apure indícios de irregularidades que estão ocorrendo na região da Amazônia relacionadas à extração de ouro em terras indígenas, em descumprimento aos arts. 176 e 177 da Constituição Federal de 1988, por se tratar de bem da União, bem como a preservar e proteger os indígenas da região em cumprimento ao art. 231 do [texto constitucional] (peça 1, p. 1) .
2.	O representante requer ao Tribunal que conheça da representação para que (peça 1, p. 1) :
	a) decida pela adoção das medidas necessárias a apurar os indícios de irregularidades que estão ocorrendo na região da Amazônia relacionadas à extração de ouro em terras indígenas em descumprimento dos arts. 176 e 177 da Constituição Federal de 1988, por se tratar de bem da União;
	b) fazendo-se presentes, no caso ora em consideração, o fumus boni iuris e o periculum in mora, determine V.Exa., o Plenário do TCU ou o relator desta representação, em caráter cautelar:
	b.1) que o Ministério do Meio Ambiente adote imediatamente as medidas necessárias a fim de preservar e proteger os indígenas da região em cumprimento ao art. 231 da Constituição Federal de 1988 e;
	b.2.) a adoção das medidas necessárias a impedir a extração de ouro em terras indígenas e a garantir a vida das comunidades dessas regiões através de ação conjunta da Polícia Federal, do Exército Brasileiro e da Fundação Nacional do Índio (Funai) .
EXAME DE ADMISSIBILIDADE
3.	Registra-se que o representante possui legitimidade para representar ao Tribunal, consoante disposto no inciso VII do art. 237 do RI/TCU.
4.	No entanto, a representação não deve ser conhecida por não preencher os requisitos de admissibilidade constantes no art. 235 do Regimento Interno/TCU e no art. 103, § 1º, da Resolução TCU 259/2014, haja vista que a representação não está acompanhada de suficientes indícios concernentes à irregularidade ou ilegalidade, conforme se verá a seguir.
EXAME TÉCNICO
5.	O representante fundamenta sua representação nos fatos descritos, primeiramente, em reportagem do programa jornalístico 'Fantástico', intitulada 'Família de garimpeiros ilegais se associa a índios e quadrilhas para explorar ouro na Amazônia' (nota à peça 2 e vídeo disponível em , acesso em 19/5/2021) .
6.	A reportagem descreve o acirramento da violência entre garimpeiros ilegais e índios devido à exploração ilegal de ouro em áreas localizadas em terras indígenas, mais precisamente na margem do Rio Tapajós, no Sudoeste do Pará, vizinhas às terras indígenas Munduruku e Sai Cinza, e a Floresta Nacional do Crepori. A autoria das ações ilegais, de acordo com a reportagem, seria de um grupo conhecido como 'Boi na Brasa', cujos integrantes pertencem à família Oliveira, a qual, de acordo com a Polícia Federal, dedica-se ao garimpo ilegal e alicia índios mundurukus para ter acesso às áreas de garimpo.
7.	O membro do MPTCU, reproduzindo outra reportagem (disponível em: , acesso em 19/5/2021) , relata situações semelhantes em que comunidades da Terra Indígena Yanomami, localizada ao norte de Roraima, sofrem ataques e temem por sua segurança.
8.	Conforme as reportagens, ambos casos envolvem a exploração ilegal de ouro e conflitos entre garimpeiros ilegais e comunidades indígenas.
9.	O Subprocurador-Geral do Ministério Público junto ao TCU aduz que as extrações ilegais de ouro afetam diretamente o patrimônio público, já que esses bens pertencem à União, e que, com relação aos povos indígenas, o art. 231 da Constituição Federal determina que compete à União proteger e fazer respeitar todos os bens dos índios. Relaciona outros dispositivos constitucionais e a importância do papel do TCU referentes à proteção ambiental (peça 1, p. 6) .
10.	Não obstante os argumentos apresentados pelo membro do MPTCU, não estão presentes elementos que indiquem irregularidades ou ilegalidades cometidas por responsável sob jurisdição desta Corte de Contas. Não é possível associar, com as informações disponíveis, possíveis irregularidades a atos cometidos por algum gestor público. Assim, não foram identificados atos administrativos emanados por agentes públicos que ensejariam a atuação do TCU.
11.	Verifica-se, no entanto, a ocorrência de crimes, cuja apreciação é de competência do Poder Judiciário. Aliás, conforme a reportagem do programa 'Fantástico', há notícia de que a Justiça já teria aceitado denúncia feita pelo Ministério Público Federal contra integrantes do grupo 'Boi na Brasa', bem como contra indígenas associados a esses garimpeiros pelos crimes de mineração ilegal, crime contra o patrimônio da União e associação criminosa (trecho compreendido entre o sexto e o sétimo minuto da citada reportagem) .
12.	Assim, considerando que as condutas narradas nas reportagens não configuram atos de gestão e, portanto, não atraem a competência fiscalizatória deste Tribunal, propõe-se não conhecer da presente representação, tendo em vista que a matéria não é de competência do Tribunal, consoante o art. 235 do Regimento Interno/TCU e o art. 103, § 1º, da Resolução TCU 259/2014. Pelo mesmo motivo, é incabível a concessão da medida cautelar requerida.
PROPOSTA DE ENCAMINHAMENTO
13.	Ante todo o exposto, submetem-se os autos à consideração superior, propondo:
	a) não conhecer a presente documentação como representação por não atender os requisitos de admissibilidade previstos no art. 235 do Regimento Interno/TCU e no art. 103, § 1º, da Resolução TCU 259/2014;
	b) enviar o acórdão que vier a ser proferido ao representante, destacando que o relatório e o voto que fundamentam a deliberação;
	c) determinar liminarmente o arquivamento deste processo, com fundamento no parágrafo único do art. 237, c/c o parágrafo único do art. 235 do Regimento Interno/TCU e no art. 105 da Resolução TCU 259/2014."
	É o Relatório.

não há.

Não atuou.

REPRESENTAÇÃO. SOLICITAÇÃO DA ATUAÇÃO DESTE TRIBUNAL PARA APURAR INDÍCIOS DE EXTRAÇÃO IRREGULAR DE OURO EM TERRAS INDÍGENAS, EM DESCUMPRIMENTO AOS ARTS. 176, 177 E 231 DA CONSTITUIÇÃO FEDERAL. CONHECIMENTO. PROCEDÊNCIA PARCIAL. DETERMINAÇÃO À SECRETARIA GERAL DE CONTROLE EXTERNO DESTE TRIBUNAL. AVALIAÇÃO DA CONVENIÊNCIA E OPORTUNIDADE DE FISCALIZAR OS MECANISMOS DE COMBATE À COMERCIALIZAÇÃO E À EXPORTAÇÃO DE OURO DE ORIGEM ILEGAL.

REPRESENTAÇÃO (REPR)

Secretaria de Controle Externo da Agricultura e do Meio Ambiente.

Trata-se da Representação de iniciativa do Subprocurador-Geral Lucas Rocha Furtado, do Ministério Público junto ao TCU, por meio da qual solicita a apuração, por este Tribunal, de indícios de irregularidades que estariam ocorrendo na região da Amazônia relacionadas à extração de ouro em terras indígenas.
2.	Cautelarmente, o Representante pede que o Tribunal adote as medidas necessárias para impedir a extração de ouro em terras indígenas e para garantir a vida das comunidades dessa região, por meio de ação conjunta da Polícia Federal, do Exército Brasileiro e da Fundação Nacional do Índio (Funai) , bem como determine ao Ministério do Meio Ambiente a adoção imediata de providências para preservar e proteger os indígenas.
3.	Com o intuito de embasar o pleito discutido nestes autos, o Subprocurador-Geral transcreve o conteúdo de notícia veiculada no programa "Fantástico" da "TV Globo" e de matéria publicada no sítio eletrônico do G1.
4.	Diante dos fatos narrados nas reportagens, e com o objetivo de embasar seu pedido, o Subprocurador-Geral pondera, em síntese, que:
	a) as possíveis extrações de ouro ilegais afetam diretamente o patrimônio público, visto que esses bens pertencem à União, em descumprimento dos arts. 176 e 177 da Constituição Federal; 
	b) o art. 231 da Lei Maior claramente atribui à União a competência de proteger e fazer respeitar todos os bens dos índios, ficando a pesquisa e a lavra das riquezas minerais em terras indígenas condicionadas, pelo § 3º do referido artigo, "à autorização do Congresso Nacional, ouvidas as comunidades afetadas, ficando-lhes assegurada participação nos resultados da lavra, na forma da lei";
c) sob o aspecto ambiental, o art. 225, caput, do texto constitucional estabeleceu que todos têm direito ao meio ambiente ecologicamente equilibrado, bem de uso comum do povo e essencial à sadia qualidade de vida, impondo-se ao Poder Público e à coletividade o dever de defendê-lo e preservá-lo para as presentes e futuras gerações, sendo a Floresta Amazônica brasileira patrimônio nacional, nos termos do § 4º, ao lado de outros biomas;
d) por fim, invoca claro risco de dano ao ambiente e de afronta às competências e prerrogativas da União no tocante aos temas de mineração, jazidas e regulamentação do garimpo, conforme os artigos 20, 22, 176 e 177 da Constituição Federal.
5. 	Atuando neste feito, a Secretaria de Controle Externo da Agricultura e do Meio Ambiente - SecexAgroAmbiental propõe que a Representação não seja conhecida, porque as condutas narradas nas reportagens não configuram atos de gestão e, portanto, não atraem a competência fiscalizatória deste Tribunal. Aponta, ainda, que os questionamentos não estão acompanhados de suficientes indícios de irregularidade, não preenchendo os requisitos de admissibilidade constantes no art. 235 do Regimento Interno/TCU e no art. 103, § 1º, da Resolução TCU 259/2014. Pelo mesmo motivo, considera incabível a concessão da medida cautelar requerida.
6.	No Voto que submeti originalmente ao Plenário, em linha de concordância com a SecexAgroAmbiental, propus o não conhecimento da documentação apresentada pelo MPTCU como representação, porquanto desacompanhada de indícios de irregularidade ou ilegalidade específica, baseando-se apenas em notícias veiculadas na mídia nacional.  
7.	Não obstante, acolho as ponderações apresentadas na Declaração de Voto do Ministro Bruno Dantas, no sentido de que "a atuação do Tribunal no tema pode se dar por meio da realização de fiscalização, a fim de avaliar as fragilidades e as oportunidades de aprimoramento dos mecanismos a cargo do Ibama, ICMBIO, Agência Nacional de Mineração, Receita Federal do Brasil, Banco Central e de outras instituições competentes, a fim de melhorar o combate à comercialização e exportação de ouro de origem ilegal e consequentemente reduzir a atratividade do garimpo clandestino no país".
8.	Em conclusão, cabe conhecer da presente Representação, por atender os requisitos de admissibilidade previstos no art. 237, inciso VII, do Regimento Interno/TCU; indeferir o pedido cautelar; e, no mérito, considerá-la parcialmente procedente, ordenando à Secretaria-Geral de Controle Externo que, no prazo de 60 (sessenta) dias, apresente a este Colegiado avaliação da conveniência e da oportunidade de realizar a fiscalização acima mencionada.
		Pelo exposto, voto por que seja adotado o Acórdão que ora submeto a este Colegiado.
T.C.U., Sala das Sessões, em 1º de setembro de 2021.
MARCOS BEMQUERER COSTA
Relator